【裁判字號】    90,簡上,136
【裁判日期】    900713
【裁判案由】    違反食品衛生管理法
【裁判全文】
臺灣臺北地方法院刑事判決                          九十年度簡上字第一三六號
    上  訴  人  甲○○
    即  被  告
    選任辯護人  卓忠三律師
右上訴人因違反健康食品管理法案件，不服本院八十九年度北簡字第一０八五號中華
民國九十年二月九日之第一審刑事簡易判決（聲請簡易判決處刑案號：八十九年度偵
字第六０三號），提起上訴，本院管轄之第二審合議庭適用第一審訴訟程序判決如左
：
    主  文
原判決撤銷。
甲○○無罪。
    理  由
一、聲請簡易判決處刑意旨略以：被告甲○○係臺北市○○區○○路二０八巷五號之
    一中瑞國際貿易股份有限公司（下稱中瑞公司）負責人，中瑞公司所代理販售之
    「三多麥苗粉」等食品，未經申請許可為健康食品，即於右揭產品外包裝標註「
    健康食品」字樣，迄民國八十八年八月十八日為花蓮縣衛生局查獲，因認被告涉
    有違反健康食品管理法第六條第一項之規定，應依同法第二十一第一項規定處罰
    。
二、按犯罪事實應依證據認定之，無證據不得推定其犯罪事實；又不能證明被告犯罪
    者，應諭知無罪之判決，刑事訴訟法第一百五十四條、第三百零一條第一項前段
    分別定有明文。再認定被告有罪之事實，應憑證據，如未能發現相當之證據，或
    證據不足以證明，自不能以推測或擬制之方法，以為裁判之基礎；且認定犯罪事
    實所憑之證據，其為訴訟上之證明，須達於通常一般人均不致有所懷疑，而得確
    信其為真實之程度者，始得據為有罪之認定，倘其證明尚未達到此一程度而有合
    理之懷疑存在時，尚難為有罪之認定基礎；苟積極證據不足以為不利於被告事實
    之認定，即應為有利於被告之認定，更不必有何有利之證據。最高法院三十年上
    字第八一六號、四十年台上字第八六號、七十六年台上字第四九八六號分別著有
    判例，可資參照。又行為之處罰，以行為時之法律有明文規定者，為限，刑法第
    一條定有明文。
三、公訴人認被告甲○○應負違反健康食品管理法第六條第一項、第二十一條第一項
    規定之罪責，無非係以現場處理紀錄表及食品衛生調查紀錄等為其論據。惟訊據
    被告甲○○堅詞否認涉有前揭違反健康食品管理法之犯行，辯稱：（一）系爭產
    品係八十六年一月七日由美商健綠股份有限公司在美國製造，其產品之外包裝即
    同時印妥，伊公司分別於八十六年三月二十八日及同年八月十四日進口，並提出
    進口單影本二紙以實其說，而健康食品管理法係八十八年二月三日總統令公布，
    依同法第三十一條規定，本法自公布後六個月施行，故該法應係自八十八年八月
    三日起施行，是被告進口當時法律並無處罰之規定；（二）健康食品管理法第六
    條第一項及同法第二十一條第一項並無處罰過失之行為，本案系爭產品自國外進
    口時紙盒包裝上即有中文之「健康食品」字樣，伊公司進口時法律並無禁止標示
    「健康食品」字樣，然健康食品管理法自八十八年八月三日施行，伊公司即派業
    務員至全省各地以新貼紙加以標貼，或以黑色簽字筆將「健康」二字塗掉，此有
    公司業務員可供傳訊為證，另外亦曾電請經銷商協助修正，而扣案之二瓶係在偏
    遠地區，雖經伊採取前述各種改進方式，而未能發現，顯係疏漏未改正，伊並無
    犯罪之故意；（三）伊係中翰股份有限公司董事長，屬法人之代表人，對系爭產
    品並無實際將其標示為健康食品之行為，實不應令負刑事責任等語。經查：
（一）花蓮縣衛生局於八十八年八月十八日上午十時三十分許，在花蓮市○○街五之
      六號「富嘉樂聯合超商股份有限公司」 (下稱富嘉樂公司)之陳列貨架上，查
      獲外盒標示有「健康食品」之三多麥苗粉二盒，該二盒三多麥苗粉之製造日期
      為一九九七年（即八十六年）一月七日等情，有該局八十八年九月六日八八花
      衛七字第０一０六０四號函及函附之查獲不合規定食品名冊、抽樣或查獲違法
      嫌疑食品案件現場處理記錄表附卷可佐（見偵卷第十頁至第十二頁）。
（二）而被告為中翰股份有限公司（下稱中翰公司）負責人，於八十六年三月二十八
      日及同年八月十四日以中翰公司名義，進口ＧＲＥＥＮ  ＭＡＧＭＡ產品乙節
      ，此為被告陳述在卷，並有被告提出之進口報單二紙可稽（見上證二），徵諸
      系爭三多麥苗粉之製造日期為八十六年一月七日，又參以中翰公司花蓮經銷商
      乙○○證稱：八十八年五月健康食品列為官方文字以後伊等忙死了，伊奇陽公
      司在花蓮的客戶數約有五、六百家，伊除了代理中翰的產品外，還有代理其他
      的東西，廠商會用標籤去塗改，本件麥苗粉在花蓮的銷路就不好，被查獲這家
      店很小，伊也忘了該店曾經進過三瓶，經查證才知道，一瓶被老闆娘買去，其
      他二瓶就放在那邊，就此事情中翰有派本來每個月來請款的于專員協助處理，
      也由他陪同去架上看，本件會發生這件事，是因為伊公司沒有用電腦管理等語
      (見本院九十年六月五日訊問筆錄），是被查獲之二盒三多麥苗粉係在八十八
      年八月三日前，即已標示「健康食品」字樣，經中翰公司出售予花蓮之經銷商
      乙○○，再由乙○○出售予富嘉樂公司，由富嘉樂公司陳列在被查獲處乙節，
      要可認定。
（三）又健康食品管理法於八十八年二月三日總統公布，依該法第三十一條規定自公
      布後六個月施行，是健康食品管理法應於八十八年八月三日施行，而前揭被查
      獲之三多麥苗粉既係在八十八年八月三日前即已標示「健康食品」字樣在被查
      獲處陳列，是被告於健康食品管理法施行前即已標示產品為健康食品並已出售
      予他人，本件係因未及完全換貼標籤，並非於法令施行後故違標示，即不應令
      負罪責。
（四）綜上所述，被告所辯尚堪採信，此外，復查無其他積極證據足資證明被告有何
      違反健康食品管理法之行為，不能證明被告犯罪，揆諸首開說明，即應為無罪
      判決之諭知。又檢察官聲請以簡易判決處刑之案件，經法院審理後認為應諭知
      無罪判決者，應適用通常程序審判之，刑事訴訟法第四百五十二條及第四百五
      十一條之一第四項但書第三款分別定有明文。原審引用檢察官聲請簡易判決處
      刑書，而依健康食品理法第二十一條第二項、第一項之規定為科刑之諭知，容
      有未洽，本院審理後，認為被告應為無罪之諭知，自應由本院依刑事訴訟法第
      四百五十五條之一第三項之規定，準用同法第三百六十九條第二項之規定，將
      原判決撤銷，另依第一審通常程序為無罪判決之諭知（法院辦理刑事訴訟簡易
      程序案件應行注意事項第十四點參照）。
據上論斷，應依刑事訴訟法第四百五十五條之一第一項、第三項、第三百六十九條第
一項前段、第四百五十二條、第三百零一條第一項，判決如主文。
本案經檢察官丙○○到庭執行職務。
中      華      民      國      九十      年      七      月    十三    日
                                    臺灣臺北地方法院刑事第一庭
                                        審判長法  官  陳  興  邦
                                              法  官  吳  燁  山
                                              法  官  陳  嘉  琪
右正本證明與原本無異。
如不服本判決，應於判決送達後十日內，向本院提出上訴狀。
                                              書記官  林  素  霜
中      華      民      國      九十      年      七      月    十六    日


司法院資訊處製作；財團法人民間司法改革基金會備份。
